【裁判字號】    97,台上,1736
【裁判日期】    970821
【裁判案由】    確認本票債權不存在
【裁判全文】
最高法院民事判決            九十七年度台上字第一七三六號
上  訴  人  乙○○
            丙○○
            丁○○
共      同
訴訟代理人  羅豐胤律師
            蔡素惠律師
被 上訴 人  甲○○（即黃意）
                    13號
上列當事人間請求確認本票債權不存在事件，上訴人對於中華民
國九十六年十二月十九日台灣高等法院台中分院第二審更審判決
（九十六年度重上更(二)字第三三號），提起上訴，本院判決如下
：
    主  文
原判決廢棄，發回台灣高等法院台中分院。
    理  由
本件上訴人主張：被上訴人於民國八十二年間，藉上訴人乙○○
與訴外人謝文深發生婚外情事件之機，虛言為上訴人乙○○解決
對謝文深配偶之賠償、辦法會消災、及敷衍黑道份子等，迫使乙
○○簽交如原判決附表（下稱附表）一所示，面額合計新台幣（
下同）三千二百六十萬元之本票六張（下稱原本票）。嗣於九十
一年一月二十日，被上訴人偕同其家人及訴外人邱俊宏等，至乙
○○及其女即上訴人丙○○、丁○○之加拿大溫哥華住處，控制
伊等之行動自由，脅迫伊等共同簽署分期清償契約書（下稱清償
契約）及簽發如附表二所示面額合計三千六百六十萬元之本票八
張（下稱系爭本票）。兩造間既無前述債權債務關係存在，伊等
亦已撤銷各該被詐欺及脅迫之意思表示，被上訴人仍持系爭本票
聲請法院裁定准予強制執行，顯然無據。爰求為確認系爭本票債
權不存在及系爭清償契約之債權不存在之判決（上訴人另請求確
認系爭本票不適於強制執行部分，業經第一審判決敗訴確定）。
被上訴人則以：上訴人乙○○於八十二年五月間為其妨害家庭訴
訟和解金，向伊借款九百萬元，後又以移民加拿大及投資需款為
由，陸續向伊友顏金英及伊妹黃燦寶借款，合計共三千二百六十
萬元，始簽發原本票交付伊等以為憑據。嗣乙○○意圖避債，伊
乃於九十一年一月二十日赴溫哥華與乙○○商議達成和解，乙○
○除當場簽立清償契約，取回原本票，另行簽發系爭本票外，並
由其女丙○○、丁○○分別於清償契約及系爭本票上簽名，擔任
連帶保證人及共同發票人。上訴人以其受詐欺、脅迫簽署清償契
約及系爭本票而撤銷意思表示，自屬無理。雖借款有部分為訴外
人黃燦寶、顏金英等人所出借，但該債權已經其等讓與伊，並通
知乙○○，伊對乙○○之借款債權即屬存在等語，資為抗辯。
原審廢棄第一審所為上訴人勝訴部分之判決，改判駁回其訴，無
非以：上訴人乙○○曾簽發原本票交付被上訴人；嗣上訴人三人
再書立清償契約，收回原本票，簽發系爭本票交付被上訴人等情
，為兩造不爭之事實。上訴人既不能舉證證明其簽署清償契約或
本票係受詐欺或脅迫而為，其所為之撤銷意思表示，自不生撤銷
效力。是以依清償契約所載「一、乙方（乙○○）自中華民國八
十二年起於中華民國台灣省台中市向甲方（被上訴人）借款合計
新台幣參仟貳佰陸拾萬元……二、乙方借款本金參仟貳佰陸拾萬
元加上利息肆佰萬元……因乙方一再要求延緩清償，甲方同意其
依本契約之條款履行。……」等內容，參酌證人黃燦寶、顏金英
之證詞、債權讓與契約書之約定，暨上訴人乙○○致黃燦寶之信
函，足認乙○○確實積欠被上訴人借款三千二百六十萬元（包括
黃燦寶、顏金英讓與之債權），不因被上訴人於借貸時隔十餘年
後，無法詳列借款資金來源及提證而異。兩造間本於上開債務而
簽立清償契約，係就原存在之債權債務關係成立和解，約定支付
利息四百萬元、及緩期、分期清償，雙方即均應同受和解契約之
拘束。雖被上訴人與黃燦寶、顏金英於九十二年五月一日訂立債
權讓與契約時，已在兩造於九十一年一月二十日簽立清償契約之
後，惟債權讓與契約既明載黃燦寶、顏金英對乙○○之債權本息
自九十一年一月三日起讓與被上訴人，可認兩造間清償契約之內
容已因事後債權讓與而生追認之效力，該債權自均屬被上訴人所
有，清償契約亦屬有效。從而，上訴人請求確認系爭本票債權及
系爭分期清償契約書之債權不存在，均屬無據等詞，為其論斷之
基礎。
按債權讓與乃不變更債權之同一性，由債權人將其債權移轉與相
對人之準物權契約。必須債權讓與契約發生效力時，該債權始移
轉於相對人，而生債權移轉之效力。且債權之讓與，非經讓與人
或受讓人通知債務人，對於債務人不生效力，民法第二百九十七
條第一項規定甚明，自無溯及讓與移轉之可言。查兩造於九十一
年一月二十日簽立清償契約時，所載借款債權額三千二百六十萬
元中有部分原為訴外人黃燦寶、顏金英所有之債權，而其等係於
九十二年五月一日與被上訴人訂立債權讓與契約，約定其等對上
訴人乙○○之債權溯及自九十一年一月三日起讓與被上訴人，為
原判決所認定之事實，果爾，依上說明，即應於九十二年五月一
日債權讓與契約訂立時，始生該債權讓與移轉予被上訴人之效力
，並於通知乙○○後，方對乙○○發生效力。原審未說明其依據
，遽認被上訴人已溯及自九十一年一月三日取得該受讓之債權，
且因清償契約之簽訂而發生「追認」債權讓與之效力，自屬可議
。其次，上訴人於簽立清償契約時，既尚未受該債權讓與之通知
，苟係將原屬於黃燦寶、顏金英所有之債權，一併與被上訴人為
和解約定而簽訂清償契約，其約定之真意為何？係明知部分債權
非為被上訴人所有，認被上訴人有權併為和解？或誤以全部債權
均屬被上訴人所有而為和解？抑或其他？被上訴人嗣受讓取得該
債權，對清償契約（原審所認定之和解契約）之影響為何？其所
得追認者究為何種法律關係？均待釐清。原審未遑詳酌，先謂債
權讓與可溯及發生移轉效力，繼又未究明兩造間之清償契約中關
於何部分法律關係可因事後債權讓與而生「追認」效力，逕為不
利於上訴人之判決，亦嫌疏略，有理由不備之違法。上訴意旨，
指摘原判決為不當，聲明廢棄，非無理由。
據上論結，本件上訴為有理由。依民事訴訟法第四百七十七條第
一項、第四百七十八條第二項，判決如主文。
中    華    民    國  九十七  年    八    月  二十一  日
                      最高法院民事第三庭
                          審判長法官  蘇  茂  秋
                                法官  陳  碧  玉
                                法官  劉  靜  嫻
                                法官  張  宗  權
                                法官  陳  重  瑜
      本件正本證明與原本無異
                                      書  記  官
中    華    民    國  九十七  年    九    月    二    日
                                                    ｍ


司法院資訊處製作；財團法人民間司法改革基金會備份。
